【裁判字號】    90,上,622
【裁判日期】    901211
【裁判案由】    清償債務
【裁判全文】
臺灣高等法院民事判決  九十年度上字第六二二號
    上  訴  人  乙○○
    被  上訴人  甲○○
右當事人間清償債務事件，上訴人對於中華民國九十年五月二十二日臺灣臺北地方法
院九十年度訴字第七六七號第一審判決提起上訴，本院判決如左：
    主    文
上訴駁回。
第二審訴訟費用由上訴人負擔。
    事實理由
一、上訴人主張其與被上訴人及訴外人劉世源於民國八十二年十二月間合夥投資承作
    工程（以下簡稱系爭合夥），約定合夥出資比例為上訴人百分之二十、被上訴人
    及訴外人劉世源各為百分之四十，由被上訴人執行合夥業務，並授權上訴人對外
    借款四百八十萬元，充做合夥資金，約定以合夥工程款償還，不足部分按合夥出
    資比例分攤，嗣訴外人劉世源雖中途退夥，惟並未完成清算，而系爭合夥工程款
    尚不足以清償系爭借款，上訴人遂先行代償，爰依據民法第五百四十六條第一項
    之委任費用償還費用請求權、第二百八十一條第一項連帶債務人內部分擔請求權
    、民法第三百十二條之債務利害關係人代償請求權請求被上訴人依其合夥出資比
    例，給付上訴人新台幣（下同）一百九十二萬元及自八十七年十一月七日起按週
    年利率百分之五計算之利息。原審判決上訴人敗訴，上訴人並聲明(一)原判決廢棄
    。
    (二)右廢棄部分，被上訴人應給付上訴人一百九十二萬元及自八十七年十一月十七
    日起至清償日止，按週年利率百分之五計算之利息。(三)願提供現金或同面額之第
    一商業銀行可轉讓定期存單供擔保，請准宣告假執行。
二、被上訴人則以上訴人提出款項借用證、證明書、帳冊、存證信函等文件，就金主
    、借款數額、利息支付情形，並不相符，足見借款或清償均不實；而上訴人雖稱
    其已於八十四年二月二十四日及同年三月二十一日清償借款，然其帳冊於八十四
    年四月至八十七年二月間，仍每月列有十萬六千四百元之支出，顯見不實；另系
    爭合夥自借款日起至八十四年三月七日之工程款收入，足以清償合夥向外借款四
    百八十萬元，且八十四年三月二十一日後之工程款收入更多，根本毋須上訴人代
    為償還；參以被上訴人自八十四年一月二十日至同年四月十八日已出資約四、五
    百萬元，若上訴人未以利息及稅做為成本，被上訴人出資亦足以還款，況上訴人
    應就合夥財產先予清算後，若有不足清償，始得向被上訴人請求，而不得逕予請
    求等語，資為抗辯，並聲明駁回上訴，如受不利判決，願供擔保請准免為假執行
    宣告。
三、上訴人主張兩造與劉世源三人共同出資合夥系爭合夥工程，並由被上訴人及劉世
    源授權上訴人向劉達彥、葉佐和借款二百六十萬元及二百二十萬元，以供合夥工
    程使用之事實，業據提出款項借用證二張、證明書二張、帳冊一份為證，被上訴
    人對於借用證上簽名之形式並不爭執，堪信為真實。惟被上訴人否認上訴人確有
    依借用證所載向劉達彥、葉佐和借款，則本件首應審酌者厥為上訴人是否依前開
    借用證各向劉達彥、葉佐和借款二百六十萬元、二百二十萬元？經查：
  (一)上訴人主張其於八十三年十一月二十四日及同年十二月二十日分別向訴外人劉達
    彥、葉佐和借得合夥資金二百六十萬元及二百二十萬元，共計四百八十萬元，固
    據提出被上訴人、上訴人、劉世源出具之款項借用證為證（附原審卷第九、十頁
    ）。然劉達彥、葉佐和均否認曾見過該款項借用證，此經證人劉達彥、葉佐和結
    證在卷（見本院卷第四二、四三頁），是以上訴人主張依款項借用證所示向劉達
    彥、葉佐和借貸二百六十萬元、二百二十萬元，已有不實。
  (二)上訴人嗣主張其實際向劉達彥、葉佐和借貸一百五十萬元、三百三十萬元，與前
    開書立款項借用證，雖借款數額不同，但總金額相符，固據提出劉達彥、葉佐和
    出具之清償證明書各乙件為證（見原審卷第二五、二六頁）。然證人劉達彥證稱
    ：「按我的存摺登記，第一次是借一百萬元，借了兩個月，到期清償了後，又借
    一百萬元，借了一個月還了，又再借五十萬元，借了一個月，總共只借一百萬元
    ，我是什麼時候借給他錢，我忘了，因為是好朋友的關係，五十萬元到期日是八
    十四年四月二十三日」（見本院卷第四一、四二頁），而證人葉佐和證稱：「我
    借給他四百萬元，是以匯款三百萬元，另一百萬元是以轉帳方式，轉到通成營造
    公司，我是借給『通城營造公司』，乙○○當時是說借的錢是公司要用的，所借
    的錢，先後已於八十四年三月十一日還一百萬元，八十四年三月三十一日還三百
    萬元，均以通成工程公司的支票給付」（見本院卷第四三頁），是證人劉達彥陳
    證僅借予上訴人一百萬元，核與清償證明書記載一百五十萬元金額不符，且證人
    葉佐和其證稱借款通城營造公司四百萬元，不僅借款人非上訴人本人，且其金額
    亦與清償證明書所載三百三十萬元不符，足證該清償證明書僅係上訴人臨訟為湊
    和款項借用證記載四百八十萬元而製作，該清償證明書不足以證明係上訴人依款
    項借用證所示，而向劉達彥、葉佐和借貸之款項。
  (三)上訴人雖另主張劉達彥、葉佐和於八十三年十一月二十一日匯入通城營造有限公
    司(以下簡稱通成公司)公司三百萬元、一百萬元，八十三年十一月二十四日匯入
    通城公司二百萬元，總共匯入六百萬元，已超出四百八十萬元，足可證系爭合夥
    確有借得四百八十萬元，固據所提第一商業銀行00000000000號通城
    公司支票存款對帳單乙份為證（見本院卷第五九至六二頁）。然查，八十三年十
    一月二十一日確有匯入通成三百萬元、一百萬元，八十三年十一月二十四日匯入
    通成公司二百萬元，此有第一商業銀行西壢分行九十年十月二十八日一西壢字第
    三六四號函附存入明細表五件在卷可稽（見本院卷第九四至九九頁），但細閱證
    人葉佐和提出其借予通成公司四百萬元之送款簿、收入傳票所示（見本院卷第四
    九、五０頁），顯與上開第一商業銀行八十三年十一月二十一日匯入四百萬元相
    符，即上訴人主張八十三年十一月二十一日匯入通成公司在第一商業銀行設立帳
    戶四百萬元，顯係葉佐和借予通成公司之四百萬元，已經葉佐和陳證在卷，如理
    由(三)所示。而另匯入通成公司二百萬元部分，是否確為系爭合夥事業所借或支用
    ，上訴人就此既未能舉證證明，且其匯款總金額不僅與上訴人前主張之四百八十
    萬元不符，參酌上訴人提出向金主葉佐和借款二百二十萬元之款項借用證所示，
    其記載借款之時間為八十三年十一月二十四日，但前開匯入通成公司三百萬元、
    一百萬元共計四百萬元之時間，竟為八十三年十一月二十一日，顯在被上訴人出
    具款項借用證之前，核一般借貸之慣例，必以出具借用證後始有可能匯入借款，
    則該四百萬元既係被上訴人款項借用證出具前所匯入，足證該四百萬元顯非依被
    上訴人出具款項借用證所支借，上訴人恣意拼湊匯入通成公司之六百萬元，遽以
    主張其係被上訴人出具款項借用證所支借四百八十萬元云云，顯不足採。至上訴
    人主張其於八十四年三月二十二日、三月三十一日、八十四年二月二十四日、八
    十四年四月二十三日各簽發一百萬元、三百萬元、一百萬元、一百萬元之支票據
    以清償上開五百萬元借款，固據提出支票四紙為證（見本院卷第六九至七二頁）
    ，惟該支票之發票人係通成公司，即通成公司據以清償匯入上開五百萬元借款，
    核與系爭四百八十萬元借貸無關，上訴人依通成公司清償其本身之款項證明，據
    以證明其本人清償系爭四百八十萬元借款云云，無足可取。
  (四)再者，依上訴人提出之帳冊（證物外放）第二十、二十一頁記載「股東外借入資
    金（第六次）收入二百二十萬元」、「（第七次）股東外借入資金收入二百六十
    萬元」，該部分係被上訴人記載，此經被上訴人自認在卷（見本院卷第一一七頁
    ），固堪信為真實，但該帳簿僅係收入、支出記載之形式文件，且依該記載後附
    摘要欄並載明「乙○○經手」字樣，即該四百八十萬元入帳，既係上訴人所經手
    ，上訴人是否確實向外借得四百八十萬元，仍應視四百八十萬元是否確實入帳為
    準，詎上訴人迄本院辯論終結前猶未能就匯入四百八十萬元之借款舉證以明其實
    ，斷難徒被上訴人依上訴人經手記載四百八十萬元帳簿記載，遽以認定上訴人確
    有向外借款四百八十萬元。況核閱帳簿第二十頁已記載系爭合夥支出四百八十萬
    元還款利息十萬六千四百元，惟依帳簿之記載，斯時僅借得二百二十萬元（借得
    二百六十萬元記載於第二十一頁），系爭合夥何以在借得二百二十萬元，竟要支
    付四百八十萬元全額利息，上訴人未能陳明其實，且依帳簿第二十三頁已記載還
    款一百萬元，但依八十四年一月至八十七年二月二十八日止之帳簿所示，系爭合
    夥仍每月掛帳支出四百八十萬元利息十萬六千四百元，故而該帳簿之記載顯有不
    實之處，上訴人據以主張向外借款四百八十萬元，不足採信。
  (五)至上訴人主張其於八十三年十二月二日匯款一百三十萬元予被上訴人，業據提出
    匯款單、支票各乙件（見本院卷第六六、六七頁），並為被上訴人所不爭執，惟
    其係匯入被上訴人一百三十萬元，核與系爭合夥事業是否借貸四百八十萬元無涉
    ，況被上訴人抗辯稱該一百三十萬元借款，係被上訴人個人所借（見本院卷第一
    一九頁），上訴人據以主張系爭合夥確有二百六十萬元借款云云，殊難採信。
  (六)綜上，上訴人主張其已依被上訴人立具之款項借用證向外借款二百二十萬元、二
    百六十萬元共計四百八十萬元云云，不足採信。
四、又按合夥之債務應由合夥財產清償，於合夥財產不足清償時，各合夥人對於不足
    之額，始負連帶清償之責任。故合夥之債權人請求合夥人清償合夥之債務者，應
    就合夥財產不足清償合夥之債務，負舉證之責（最高法院四十九年度台上字第一
    一八號判例意旨參照）。本件上訴人主張上開四百八十萬元借款係合夥委託上訴
    人向外借款，上訴人以個人名義向外借款，並由上訴人代償後，依委任關係請求
    被上訴人「個人」求償，此經上訴人陳明在卷（見本院卷第一０七頁），則上訴
    人主張系爭四百八十萬元之債務人應係合夥全體。而本件系爭合夥尚未清算，此
    為兩造所不爭執（見本院卷第一０七頁），且依上訴人提出之帳簿既未能真實反
    映合夥財務狀況，已如前所述，縱如帳簿八十七年三月記載系爭合夥已透支一百
    九十三萬九千八百五十四元，亦難證明兩造合夥財產不足清償合夥債務，揆諸前
    開說明，上訴人以其處理委任事務支出必要費用、連帶債務內部分擔、或利害關
    係人身分，逕以請求被上訴人個人依四百八十萬元百分之四十比例清償一百九十
    二萬元本息，為無理由，不應准許。
五、綜上所述，上訴人主張系爭合夥委任其向外借款四百八十萬元，不足採信，且上
    訴人復未能證明合夥財產不足以清償合夥之債務，則上訴人逕以請求被上訴人個
    人清償債務，為無理由。被上訴人抗辯尚屬可信。上訴人本於民法第五百四十六
    條第一項、第二百八十一條第一項、第三百十二條規定請求被上訴人給付一百九
    十二萬元本息，為無理由，不應准許。其假執行之聲請亦失所附麗，應併予駁回
    。原審為上訴人敗訴之判決，及駁回其假執行之聲請，並無不合。上訴意旨指摘
    原判決不當，求予廢棄改判，為無理由，應予駁回。
六、本件事證已臻明確，兩造其餘攻擊防禦方法，核與本件之結論，不生影響，爰不
    一一贅述，併此敘明。
七、據上論結，本件上訴為無理由，依民事訴訟法第四百四十九條第一項、第七十八
    條，判決如主文。
中      華      民      國     九十     年     十二     月      十一    日
                                民事第十四庭
                                    審判長法  官  張  劍  男
                                          法  官  蔡  芳  齡
                                          法  官  蘇  芹  英
右正本係照原本作成。
如不服本判決，應於收受送達後二十日內向本院提出上訴書狀，其未表明上訴理由者
，應於提出上訴後二十日內向本院補提理由書狀（均須按他造當事人之人數附繕本）
上訴時應提出委任律師或具有律師資格之人之委任狀；委任有律師資格者，另應附具
律師及格證書及釋明委任人與受任人有民事訴訟法第四百六十六條之一第一項但書或
第二項（詳附註）所定關係之釋明文書影本。
中      華      民      國     九十     年      十二    月      十三    日
                                          書記官  黃      愛
附註：
民事訴訟法第四百六十六條之一（第一項、第二項）：
對於第二審判決上訴，上訴人應委任律師為訴訟代理人。但上訴人或其法定代理人具
有律師資格者，不在此限。
上訴人之配偶、三親等內之血親、二親等內之姻親，或上訴人為法人、中央或地方機
關時，其所屬專任人員具有律師資格並經法院認為適當者，亦得為第三審訴訟代理人
。


司法院資訊處製作；財團法人民間司法改革基金會備份。
